【裁判字號】    90,上易,1784
【裁判日期】    901128
【裁判案由】    妨害婚姻等
【裁判全文】
臺灣高等法院高雄分院刑事判決          九十年度上易字第一七八四號
    上  訴  人  台灣屏東地方法院檢察署檢察官
    上  訴  人
    即  被  告  乙○○
    選任辯護人  楊水柱
右上訴人因被告妨害婚姻等案件，不服臺灣屏東地方法院九十年度易字第八八七號中
華民國九十年九月六日第一審判決（起訴案號：臺灣屏東地方法院檢察署九十年度偵
字第三三七一、三九三六號），提起上訴，本院判決如左：
      主      文
上訴駁回。
      事      實
一、乙○○前於民國（下同）八十七年間，因賭博案件，經臺灣屏東地方法院判處有
    期徒刑六月確定，並於同年五月十四日執行完畢，又明知戴金振（已經告訴人甲
    ○○於原審法院審理中明示不再追究之意）為有配偶之人，竟基於概括之犯意，
    自八十三年間起至九十年七月間止，在屏東縣境內不詳處所與戴金振相姦多次，
    迄九十年五月二十五日始由甲○○提出告訴。
二、甲○○因聽聞乙○○與戴金振有染，並已有身孕，遂於九十年一月三十日下午約
   三時許前往乙○○位於屏東縣枋寮鄉○○路○段一九一號住處，欲向乙○○質問
    ，嗣於進入乙○○之住處後，於坐在乙○○家中沙發時，乙○○竟自後持不明物
    品砸向甲○○之頭部，再以手抓甲○○之頭髮，並毆打甲○○之頭部、頸部，致
    甲○○受有頭部外傷、頭皮瘀腫、顏面多處腫脹、左肩、左頸多處瘀腫等傷害。
二、案經甲○○訴由屏東縣警察局枋寮分局移送及自行提出告訴，由臺灣屏東地方法
    院檢察署檢察官偵查起訴。
      理      由
一、訊據上訴人即被告乙○○固承認與戴金振相姦，並因而生有一子，惟否認有於前
    開時地傷害告訴人甲○○，同時辯稱告訴人早知被告與戴金振有染，但均未告訴
    ，且已對告訴人之夫戴金振表示宥恕之意，故告訴人之告訴人不惟已罹於六個月
    之時效而消滅，亦因告訴人明確表示對通姦人戴金振為宥恕，故而不得對被告為
    告訴，另告訴人雖於前開時間曾至其家門外，惟告訴人並未進入被告家中，被告
    亦未出手毆打告訴人等語。
二、經查：
（一）被告於前開時間內，包含被告懷孕後之偵查期間，確曾與案外人戴金振發生多
      次性關係，並因而懷孕而生有一子，已經證人戴金振於偵查及原審法院審理中
      陳明（見九十年七月八日偵訊筆錄），核與被告之自白相符，應堪採信，足見
      被告與戴金振間確有通（相）姦之行為，另告訴人甲○○陳稱：「我曾找過戴
      金振，但他都否認，所以我於九十年一月三十日去乙○○家中求證」等語，足
      證其係於九十年一月三十日始知悉被告有相姦行為，是告訴人之告訴權並未罹
      於時效。
（二）按，刑法第二百四十五條第二項之縱容及宥恕，均須有積極之容許或原諒而不
      予追究意思表示，始發生該條項所定喪失告訴權之效果，若告訴人僅係緘默未
      表示意見，或未提出告訴，尚與縱容或宥恕有別，不得逕認告訴人之告訴權已
      經喪失。故本案中告訴人雖自警、偵訊起均未對其夫戴金振表示告訴之意，但
      其於警訊係表示須待與婦女受虐協會相關人員詢問後，再決定是否要提出告訴
      （見九十年一月三十日警訊筆錄），故於警訊中告訴人並未明確表示宥恕被告
      或戴金振之意，自不得逕行推論之；再告訴人於偵查中，已經明確具狀向檢察
      官表示對被告之相姦行為提出告訴後，雖未於告訴狀中表示是否僅對被告一人
      提出告訴，但依刑事訴訟法第二百三十九條前段之規定，告訴人對被告提出告
      訴之效力應及於告訴人之夫戴金振，而嗣後縱然告訴人於偵查中或本院審理中
      曾表示要原諒戴金振（經查偵訊筆錄中並未載明此節），而有對戴金振原諒或
      撤回告訴之意，但此要屬其對戴金振為通姦告訴生效後，是否可依刑事訴訟法
      第二百三十九條但書之規定，僅對配偶撤回告訴，而生撤回告訴效力之問題，
      亦即於告訴人已經提出告訴後，自再無因宥恕或縱容而喪失告訴權之問題，僅
      有其提出告訴後對部分被告撤回告訴之效力問題，故被告辯稱告訴人已經因宥
      恕戴金振而一併喪失對被告之告訴權一節，尚屬無據，其此部分辯解，要無可
      採。
（三）被告於前開時間，在其家中確有毆打告訴人之行為，此已經告訴人先後於警、
      偵訊、原審及本院審理中指述明確，並有告訴人所提出，載明告訴人於九十年
      一月三十日前往就診時即已受有前述傷害，由屏東縣枋寮醫院鄭泰德醫師及蘇
      宜輝醫師所出具之診斷證明書為憑，而證人即前往現場處理之警員陳業雄亦到
      庭結證稱，其係於接獲報案稱前述被告之住處有傷害案件發生後，始前往處理
      ，到現場後發現告訴人站在被告屋外，雖自告訴人身體外觀上無法看出有受傷
      ，但當場告訴人即向其表示曾在被告家中遭被告毆打頭部等語，故衡情若非告
      訴人確於前開時間、地點曾遭被告毆打，應無可能先自行打電話報警後，於警
      員到場時，即向警員誑稱遭被告毆打，嗣於同日再行自殘而向醫院求診，且告
      訴人之傷勢為頭部、頭皮、顏面、左肩、左頸等處外傷瘀腫，核與其指訴情節
      大致相符，故告訴人此部分指述應堪採信，被告之傷害犯行，亦應堪認定。至
      證人鄭吳美華於檢察官偵查中證稱：「甲○○並未進去跟我談。」「我怕發生
      事情，就進屋內把鐵門關起來。」，證人周鄭貴春於本院調查中證稱：「當天
      被告的媽媽打電話叫我趕快過去，也沒有說何事，叫我趕快過去，但她叫我從
      後門進入，因前門可能有人」「我過去時問為何不開門讓她進去，被告媽媽說
      這事情不能讓她進去，怕會吵架：：」「當時甲○○身上並無受傷，衣服也穿
      著整齊」等語，雖均證稱告訴人並未進入被告屋內，且告訴人當時亦未受傷等
      情，惟鄭吳美華係被告之母親，周鄭貴春係被告母親之友人，其等與被告關係
      密切，證言已有偏頗，且如當時未發生極大爭執，僅告訴人要求進入被告家裡
      而未獲允准，則被告之母親又何需打電話叫周鄭貴春「趕快」過去，又要從「
      後門」進入，是鄭吳美華、周鄭貴春之證言均不足為被告有利認定之依據，併
      予明。
三、核被告乙○○前述事實一部分所為，係犯刑法第二百卅九條後段之相姦罪，其先
    後多次相姦行為，時間緊接，所犯為構成要件相同之罪，相姦之對象並為同一人
    ，顯係基於概括犯意所為，應依連續犯之規定以一罪論；再被告前述事實二部分
    所為，係犯同法第二百七十七條第一項之傷害罪；被告前於八十七年間，因賭博
    案件，經法院判處有期徒刑六月確定，並於同年五月十四日執行完畢，此有台灣
    高等法院被告全國其案紀錄表可稽，於五年內再犯有期徒刑以上之上開二罪，均
    為累犯，應依法加重其刑，被告所犯相姦罪與傷害罪二罪間，犯意各別，罪名互
    異，應予分論併罰。公訴人認此二部分有方法結果之牽連關係，為裁判上一罪，
    尚有未洽。被告自九十年一月三十一日起，至九十年七月間止相姦之行為，雖未
    據檢察官起訴，惟此部分與起訴部分有連續犯關係，為裁判上一罪，本院自得併
    予審理。
四、公訴意旨另以，被告於九十年一月三十日，告訴人前往其上開住處理論時，在其
    家中於毆打告訴人後，為阻止告訴人報警，先搶下告訴人之行動電話，再自行將
    家中鐵門拉下，妨害告訴人使用該行動電話及離開其住處，因認被告尚涉犯有刑
    法第三百零四條第一項之強制罪云云，惟按犯罪事實應依證據認定之，無證據不
    得推定其犯罪事實，刑事訴訟法第一百五十四條定有明文。再者，認定不利於被
    告之事實，須依積極證據，茍積極證據不足為被告不利事實之認定時，即應為有
    利於被告之認定，更不必有何有利之證據；又告訴人之告訴，係以使被告受刑事
    訴追為目的，是其陳述是否與事實相符，仍應調查其他證據以資審認，此有最高
    法院三十年上字第八一六號、五十二年臺上字第一三００號刑事判例可資參照。
    本件公訴人認被告涉有上述妨害告訴人使用行動電話及自由行動外出之犯行，無
    非以告訴人之指述及證人陳業雄之證述為據。惟訊之被告則堅詞否認有公訴人所
    指之此部分犯行，辯稱告訴人並未進入其家中，其亦未再其家中搶下告訴人之行
    動電話或關門阻止告訴人離去等語。經查，本案係因警員接獲告訴人之電話報案
    後，始前往被告之住處查看，而警員到達現場時，已見僅告訴人一人在被告屋外
    之事實，此已經證人陳業雄到庭結證屬實，故若被告果有搶下告訴人行動電話之
    舉，則告訴人是否仍能順利以行動電話報案？顯有可疑；次查，被告於告訴人前
    往其家中時，已經懷孕在身，此亦經告訴人及被告先後陳明，且告訴人亦未指述
    被告之母與被告有何共同之犯行，則僅憑有孕在身之被告一己之力，是否可能既
    出手毆打告訴人，再搶下告訴人之行動電話，復關上房門以阻止告訴人離開？亦
    有可疑；再查，告訴人自陳其於被告關上房門後，無法離開，嗣因被告之親人在
    屋外按電鈴，被告之母前往開門，告訴人始趁係逃離等語，則若被告果有意，亦
    有能力單獨毆打、搶下告訴人之行動電話、再關門阻止告訴人離開，則告訴人是
    否可以輕易並順利地於被告之母前往應門時，取回行動電話，並阻止被告之毆打
    後離開被告住處？亦非無疑；末查，證人陳業雄雖證稱確曾接獲告訴人之報案，
    並於前往被告住處時，聽聞告訴人陳稱遭被告毆打、搶下行動電話並阻止其離開
    ，但證人並未親見此情，且經證人詢問當時在屋內前往探視被告之親人，亦稱未
    見被告有妨害告訴人行動自由之行為，此經陳業雄於原審法院審理中當庭陳明，
    故證人陳業雄之證詞亦不足作為認定被告有此部分犯行之證據。是公訴人認定被
    告此部分犯嫌所憑之證據，即未達通常一般人均不致有所懷疑，而得以確信其為
    真實之程度，此外復查無其他積極證據足認被告有何強制犯行，揆諸前揭法條及
    判例，原應為無罪之諭知，但因公訴意旨認被告此部分犯嫌與前述有罪部分有牽
    連犯之裁判上一罪關係，應不另為無罪之諭知，附此敘明。
五、原審因依刑法第五十六條、第二百三十九條、第二百七十七條第一項、第四十七
    條、第五十一條第五款、第四十一條第一項、罰金罰鍰提高標準條例第一條前段
    、第二條之規定，並審酌被告之素行、犯罪之動機、手段，告訴人所受之傷僅為
    瘀傷，傷勢非重、相姦期間長達七年，並於告訴人已經提出告訴後，仍再與告訴
    人之夫為相姦犯行、智識程度及犯罪後未見悔意，態度不佳等一切情狀，各處以
    相姦部分有期徒刑五月，傷害部分有期徒刑五月，並定其應執行之刑為有期徒刑
    九月。及各諭知如易科罰金，均以佰元折算一日。認事用法，核無不合，量刑
    亦屬妥適。另原審認被告不構成刑法第三百零四條第一項之強制罪，惟此部分不
    另為無罪之諭知，亦核無不合。檢察官上訴意旨，以原審就相姦、傷害部分量刑
    過輕，強制部分應為有罪之判決，原審認不構成強制罪為有違誤云云，被告上訴
    意旨，仍執前詞，否認犯罪，均指摘原判決不當，均為無理由，應予駁回。
據上論斷，應依刑事訴訟法第三百六十八條，判決如主文。
本案經檢察官陳國全到庭執行職務。
中    華    民    國      九十      年      十一      月      二十八    日
                              臺灣高等法院高雄分院刑事第九庭
                                  審判長法官  張明松
                                        法官  江泰章
                                        法官  任森銓
右正本證明與原本無異。
不得上訴。
                                      書記官  施耀程
中    華    民    國      九十      年      十二      月        三      日
附錄：本判決論罪科刑法條：
刑法第二百三十九條
有配偶而與人通姦者，處一年以下有期徒刑；其相姦者亦同。
刑法第二百七十七條第一項
傷害人之身體或健康者，處三年以下有期徒刑，拘役或一千元以下罰金。
                                                                        Ｋ


司法院資訊處製作；財團法人民間司法改革基金會備份。
